【裁判字號】    98,判,102
【裁判日期】    980212
【裁判案由】    公平交易法
【裁判全文】
最  高  行  政  法  院  判  決
                                       98年度判字第102號
上  訴  人  甲○○
            乙○○
            丙○○
            丁○○
            戊○○
            己○○○
            庚○○
            辛○○
            壬○○
            癸○○
            子○○
            丑○○
被 上訴 人  行政院公平交易委員會
代  表  人  寅○○
上列當事人間公平交易法事件，上訴人對於中華民國95年11月29
日臺北高等行政法院95年度訴字第1385號判決，提起上訴，本院
判決如下：
    主  文
上訴駁回。
上訴審訴訟費用由上訴人負擔。
    理  由
一、本件被上訴人依法務部調查局新竹調查站函送資料，經查證
    結果，認上訴人等自民國（下同）91年11月起陸續加入共同
    籌組成立「欣門國際有限公司（下稱欣門公司）自救互助會
    」（後改名為「玖昱互助會」，從事多層次傳銷，其參加人
    取得佣金、獎金或其他經濟利益，主要係基於介紹他人加入
    ，而非基於其所推廣或銷售商品或勞務之合理市價，違反公
    平交易法第23條規定；上訴人甲○○及乙○○先後擔任會長
    ，未於開始實施多層次傳銷行為30日前，以書面據實載明法
    定事項，向該會報備，又未於參加人加入其傳銷組織或計畫
    時，與參加人締結法定之書面參加契約，違反依據公平交易
    法第23條之4所訂定之行為時多層次傳銷管理辦法第5條第1
    項及第12條第1項規定，至92年6月間因被查獲而結束運作，
    乃依公平交易法第41條前段、第42條第3項規定，以94年7月
    1日公處字第094071號處分書，命上訴人等自處分書送達之
    次日起，應立即停止前2項違法行為，並各處甲○○及乙○
    ○罰鍰新臺幣（下同）3百萬元，上訴人庚○○、辛○○、
    丙○○、丁○○、己○○○、葉秉源、壬○○、癸○○及丑
    ○○各處以罰鍰1百萬元，子○○處以罰鍰80萬元。上訴人
    等不服，循序提起行政訴訟。
二、上訴人起訴意旨略謂：本案所涉「欣門公司自救互助會」或
    「玖昱互助會」並非多層次傳銷組織。入會會員依據號碼牌
    順序所領之64,000元，並非介紹他人進入互助會所獲得之對
    價。被上訴人應以互助會作為處罰對象，而非上訴人個人，
    且裁罰金額過高等語。為此請求判決撤銷訴願決定及原處分
    。
三、被上訴人答辯意旨略謂：系爭互助會會員加入後，依照所購
    買號碼牌之序號，因其他會員之加入，凡特定序號到者即可
    領回64,000元，即公平交易法第8條規定所稱之「多層次傳
    銷」。又系爭互助會未依法成立公司法人組織，由上訴人甲
    ○○等12人以共同決議方式對外營運，上訴人等自屬公平交
    易法第2條第4款規範之事業主體，且原處分依各上訴人違法
    情節輕重科處罰鍰，並未違反比例原則等語。
四、原判決駁回上訴人之訴，其理由略以：(一)查「玖昱互助會」
    之參加人，須繳交入會費16,800元取得1個號碼牌（另可附
    帶購買價值8,400元之產品，亦可不購買該產品而單純入會
    ），核與公平交易第8條所稱「給付一定代價」之要件相符
    。又「玖昱互助會」會員加入後，依所購買號碼牌之序號，
    只要後入會者領取之號碼牌序號到達於自己序號4倍時，即
    可按到達4倍之次數，按次領回64,000元，為上訴人等所不
    爭執，可知系爭互助會員係給付代價取得推廣商品及介紹他
    人參加之權利及受益資格，並經由自己或其他會員之推廣或
    介紹，獲得經濟利益，該互助會顯係以多層次傳銷為經營方
    法，而為前開條文所稱之多層次傳銷組織。次查，該互助會
    既自91年12月起已開始實施系爭行銷制度，然迄未向被上訴
    人報備，違反行為時多層次傳銷管理辦法第5條第1項規定自
    明。另玖昱互助會於參加人加入時，僅與其簽訂略載參加人
    已明瞭且同意該互助會之精神及爾後應遵守該互助會之決策
    案等事項之自願同意書，而未包括同管理辦法第12條第1項
    規定所規定之法定事項，顯亦違反前揭條項之規定。(二)玖昱
    互助會固提供力爾公司所銷售之力爾S33、內分泌及孢子菌
    、力爾活性西每等4種產品，及德仲公司之紅醇、紅露及白
    鳳等養生品及立安公司之人蔘粉等商品，然該互助會招募加
    入之訴求重點幾乎均在強調「脫貧致富」等，並將加入會員
    當作理財規劃等情，均証明玖昱互助會實施多層次傳銷行為
    已偏離正常商品或勞務之推廣、銷售。又系爭互助會會員購
    買號碼牌雖可搭配購買商品，但多數決策會員均坦承渠等加
    入系爭互助會係為彌補其原先於欣門公司之虧損，而非基於
    所銷售商品之品質或效能，可知其商品交易徒具形式，上訴
    人等所為，自已違反公平交易法第23條之規定。查依系爭互
    助會互助金之取得方式，單純以號碼牌之序號決之，須後續
    不斷有人員繳費加入會員挹注資金，參加整個組織公排，方
    得維繫組織之正常運作，會員也才有可能獲領64,000元互助
    金之可能，「組織之擴大（其他會員之加入）」是獲利之主
    要方法，「推廣或介紹他人加入組織」顯然為該互助會之主
    要業務，也是會員獲利之直接原因，該「組織擴大（其他會
    員加入）」之結果，不論是基於自己或其他會員之推廣或介
    紹，均與會員所領取之互助金有對價關係。是以，愈晚加入
    之會員等待自己序號4倍號碼牌出現之時間愈長，甚至永無
    獲得互助金之機會，而終將成為受害人，屆時系爭互助會因
    無後續會員繳費加入挹注而倒閉，完全符合非法多層次傳銷
    之特色，上訴人等主張並非傳銷組織，並未構成非法傳銷云
    云，均不足採。至上訴人等嗣後投入大量資金持有多數未兌
    現之號碼牌，尚無法改變系爭互助會非法傳銷之認定。(三)系
    爭互助會既並未設立為公司法人組織，並無獨立財產可供執
    行，若以之為罰鍰處分對象，顯然毫無行政罰之效果。而上
    訴人等原係欣門公司參加人，共同於91年11月間開始籌組成
    立「欣門公司自救互助會」，後改名為「玖昱互助會」，並
    擔任決策委員，上訴人甲○○及乙○○另兼任前後任會長。
    上訴人等經由共同決議方式訂定玖昱互助會章程，且擔任決
    策委員，對於該互助會章程、名稱、運作方式、工作分配等
    提案內容，係以舉手投票過半數方式表決後，記載於前述會
    議紀錄，參與投票之決策委員均會在會議紀錄上簽名，有「
    處理欣門受害人重振自救會紀錄」內容、系爭互助會歷次會
    議決議之會議紀錄在卷可稽。則上訴人等12人顯然共同籌組
    成立玖昱互助會對外營運，均為公平交易法規範之事業主體
    自明。其中上訴人子○○雖未全部參與決策委員歷次會議決
    議，惟其既係12位決策委員之一，知悉並同意其他決策委員
    籌組互助會之運作方式、獎金辦法及嗣後之實際營運，自應
    與其他決策委員共同承擔系爭互助會違規行銷之責任，原處
    分以上訴人12人為裁罰對象，即無違誤。(四)原處分經審酌上
    訴人等違法行為之動機、目的、預期不當利益、對交易秩序
    之危害程度、持續期間、所得利益，及事業規模、經營狀況
    、市場地位、以往違法情形、違法後悛悔實據及配合調查等
    情狀，乃依公平交易法第42條第1項、第3項及同法第41條前
    段規定，處上訴人甲○○及乙○○罰鍰各3百萬元；庚○○
    、辛○○、丙○○、丁○○、己○○○、葉秉源、壬○○、
    癸○○、丑○○罰鍰各1百萬元；子○○罰鍰80萬元，並命
    渠等停止前述違法行為，並無違誤。
五、上訴意旨略謂：(一)原處分及原判決皆未考量上訴人等成立「
    玖昱互助會」係為協助欣門公司之受害者能透過互助會之機
    制得到微薄補償，上訴人等並未自該互助會獲取任何利益反
    而負債累累，其所為之裁量決定違反公平交易法施行細則第
    36條所定裁罰相關準據。(二)原處分及原判決認定乙○○及甲
    ○○主導「互助會」之運作，故裁處300萬元之高額罰鍰，
    其餘除子○○外，處100萬元罰鍰，均屬無證據下之推論，
    違反裁量準則。因依據扣案之「處理欣門受害人重振自救會
    紀錄」及「會議紀錄簿」，其上簽名並非表決時贊成相關決
    議之簽名，而係參與會議之簽名，自不得僅依該簽名就認定
    參與會議者同意該會議之相關決議；且91年11月16日僅有7
    名上訴人參與會議、91年11月19日僅有10名上訴人參與會議
    、91年11月20日僅有8名上訴人參與會議、91年11月22日僅
    有9名上訴人參與會議、91年11月26日僅有8名上訴人參與會
    議，亦非原審判決所稱除上訴人子○○外，其餘上訴人皆共
    同參與歷次會議。為此請求判決廢棄原判決，並發回原審法
    院。
六、本院查：
  (一)「本法所稱多層次傳銷，謂就推廣或銷售之計畫或組織，參
    加人給付一定之代價，以取得推廣、銷售商品或勞務及介紹
    他人參加之權利，並因而獲得佣金、獎金或其他經濟利益者
    而言。」「本法所稱多層次傳銷事業，係指就多層次傳銷訂
    定營運計畫或組織、統籌規劃傳銷行為之事業。」「多層次
    傳銷，其參加人如取得佣金、獎金或其他經濟利益，主要係
    基於介紹他人加入，而非基於其所推廣或銷售商品或勞務之
    合理市價者，不得為之。」「公平交易委員會對於違反本法
    規定之事業，得限期命其停止、改正其行為或採取必要更正
    措施，並得處新臺幣5萬元以上2千5百萬元以下罰鍰；．．
    ．。」「違反中央主管機關依第23條之4所定之管理辦法者
    ，依第41條規定處分。」分別為行為時公平交易法第8條第1
    項、第3項、第23條、第41條前段及第42條第3項所明定。次
    按依公平交易法第23條之4授權訂定之行為時多層次傳銷管
    理辦法（91年4月24日修正發布施行）第5條第1項規定：「
    多層次傳銷事業應於開始實施多層次傳銷行為三十日前，以
    書面據實載明下列事項，向中央主管機關報備：一、公司之
    名稱、實收資本額、代表人、所在地、設立登記日期及營利
    事業登記證影本。二、主要營業所及其他營業場所所在地。
    三、關係企業之名稱、所在地及與多層次傳銷事業間之持股
    關係。四、傳銷組織或計畫。五、營運計畫或規章，並應載
    明參加人取得佣金、獎金及其他經濟利益之計算方法；並預
    估上述佣金、獎金及其他經濟利益之合計數占其營業總收入
    之最高比例。六、開始實施多層次傳銷行為之日。七、規範
    參加人權利義務之契約條款及其他約定。八、銷售商品或勞
    務之種類、性能、品質、價格、預估單位製造、進貨或勞務
    成本、用途及其有關事項。九、關於銷售商品或勞務之瑕疵
    擔保規定。一○、其他經中央主管機關指定之事項。」第12
    條第1項規定：「多層次傳銷事業於參加人加入其傳銷組織
    或計畫時，應與參加人締結書面參加契約；參加契約應包括
    前條第一項第二款至第九款事項。」
  (二)原判決以本件「玖昱互助會」之參加人，須繳交入會費16,
    800元取得1個號碼牌（另可附帶購買價值8,400元之產品，
    亦可不購買該產品而單純入會），可知會員加入該組織時，
    最少須支付前開入會費作為加入條件，與前開法條所稱「給
    付一定代價」之要件相符。又「玖昱互助會」會員加入後，
    依照所購買號碼牌之序號，只要後入會者領取之號碼牌序號
    到達於自己序號4倍時，即可按到達4倍之次數，按次領回64
    ,000元等情，有受害者自救互助會收入表及現金支出傳票在
    卷可資佐證，並為上訴人等所不爭執，可知系爭互助會員係
    給付代價取得推廣商品、介紹他人參加之權利及受益資格，
    並經由自己或其他會員之推廣或介紹，獲得經濟利益，認定
    本件互助會顯係以多層次傳銷為經營方法，而為公平交易法
    第8條規定所稱之多層次傳銷組織；並以本件玖昱互助會固
    提供力爾公司所銷售之力爾S33、內分泌及孢子菌、力爾活
    性西每等4種產品，及德仲公司之紅醇、紅露及白鳳等養生
    品及立安公司之人蔘粉等商品，然該互助會招募加入之訴求
    重點，幾乎均在強調「脫貧致富」、「你想不想變成一位大
    富翁」、「安全、穩定、永續」等，並將加入會員當作理財
    規畫，透過組織倍增，可快速致富，甚至宣稱投資25,200元
    ，經過5次循環，可領取5,553,000元，均證明玖昱互助會實
    施多層次傳銷行為已偏離正常商品或勞務之推廣、銷售，其
    參加人之收入來源，必須藉由組織不斷有人加入，由先加入
    者朋分後加入者繳付之會費，而非基於推廣或銷售商品或勞
    務之合理市價。又系爭互助會會員購買號碼牌雖可搭配購買
    商品，但多數決策會員均坦承渠等加入系爭互助會係為彌補
    其原先於欣門公司之虧損，而非基於所銷售商品之品質或效
    能，可知其商品交易徒具形式，參加者並非基於消費或銷售
    之目的而加入，其收入主要基於推廣或介紹他人加入，而非
    來自推廣或銷售商品或勞務之合理市價，認定上訴人等所為
    ，已違反公平交易法第23條之規定。經核其認事用法均無不
    合。
  (三)上訴人雖辯稱原審忽視渠等成立互助會之目的，亦忽視渠等
    並未獲取任何利益，及從未違反多層次傳銷規定，並確實配
    合相關機關調查，竟仍對上訴人處以高額罰鍰云云，然查：
    有關「因違法行為所得之利益」乙項，僅為被上訴人依法量
    處罰鍰時應審酌事項之一，並非行為人主張其未獲得不法利
    益即得免於處罰，況本案被上訴人於裁處罰鍰時已審酌違法
    行為動機、目的、預期之不當利益、違法行為對交易秩序之
    危害程度；違法行為危害交易秩序之持續期間、因違法行為
    所得利益；事業之規模、經濟狀況及其市場地位；違法類型
    曾否經中央主管機關導正或警示；以往違法類型、次數、間
    隔時間及所受處罰；違法悛悔實據及配合調查等態度與其他
    因素，依違法情節輕重之不同，分別量處上訴人等80萬元至
    300萬元不等之罰鍰，核其裁量權之行使並無逾越權限、濫
    用或怠惰情事，上訴意旨指摘被上訴人違反公平交易法施行
    細則第36條所定裁罰之相關準據云云，尚不足採。
  (四)上訴人雖又辯稱互助會係以多數決決定運作模式，根本無法
    由乙○○及甲○○所控制，且遍查所有卷證資料，亦無法得
    出前2人有操控互助會之事證云云，然查被上訴人已斟酌：
    「玖昱互助會」固係由甲○○等12位所謂「決策委員」共同
    籌組成立，然甲○○擔任首任會長，主持該互助會決策委員
    會決議，主導該互助會章程之訂定；而乙○○則原係欣門公
    司新竹地區總線頭，擔任該自救會召集人及第2任會長，渠
    等2人主導該互助會組織整體之運作，如會員加入方式、入
    會款項之收受，並參與決議販賣號碼牌搭配產品等規劃事項
    ，足見該互助會組織之設立係為渠等2人所指導與策劃；況
    渠等2人擔任前後任會長，主導、策劃實施多層次傳銷，卻
    未向被上訴人報備，且於參加人加入時，未依法簽訂書面參
    加契約，渠等2人之違法情節顯屬重大。另查子○○為12位
    決策委員之一，雖因故只參加過幾次會議，但根據其於92年
    7月4日在新竹縣調查站製作之調查筆錄，對於「玖昱互助會
    」之成立、籌組及營運方式等內容亦表示知悉，然其未全部
    參與決策委員歷次會議決議，違法行為程度較諸其他決策委
    員為輕微等因素，於原處分中詳述理由，分別量處上訴人等
    不同之罰鍰，正係符合「合義務裁量」之要求，原判決予以
    維持，自無違誤，上訴意旨主張原處分及原審判決就罰鍰之
    裁處，係屬無證據下之推論，顯與事實不符。
  (五)末查上訴人等12人原係欣門公司參加人，共同於91年11月間
    開始籌組成立所謂「欣門公司自救互助會」(後改名為「玖
    昱互助會」)，依照「處理欣門受害人重振自救會紀錄」及
    「會議紀錄簿」之內容，參加開會之決策委員，各項提案內
    容係以舉手投票過半數方式表決後，記載於前述會議紀錄，
    提案內容包括自救會章程、名稱、運作方式、工作分配等，
    參與投票之決策委員均會在會議紀錄上簽名，並須確認該簽
    名確為本人無誤。準此，上訴人於表決通過後參與執行，即
    屬共同行為人，被上訴人以渠等為共同行為人而分別處罰，
    原判決予以維持，於法並無不合。另被上訴人及原審均未認
    定除上訴人子○○外，其餘上訴人皆共同參與歷次會議，何
    況被上訴人係經審酌各種情狀後處以不同罰鍰金額，並非僅
    以決策委員參加會議次數多寡而決定罰鍰金額，上訴意旨指
    摘原處分均屬無證據下之推論，違反裁量準則云云，容有誤
    會。
  (六)綜上所述，原審並無判決不適用法規、適用不當、不備理由
    或理由矛盾之違法，上訴論旨，仍執前詞，指摘原判決違背
    法令，求予廢棄，為無理由，應予駁回。
據上論結，本件上訴為無理由。依行政訴訟法第255條第1項、第
98條第1項前段、第104條及民事訴訟法第85條第1項前段，判決
如主文。
中    華    民    國    98    年    2     月    12    日
                    最高行政法院第七庭
                        審判長法官  藍  獻  林
                              法官  廖  宏  明
                              法官  張  瓊  文
                              法官  姜  素  娥
                              法官  林  文  舟
以  上  正  本  證  明  與  原  本  無  異
中    華    民    國    98    年    2     月    13    日
                              書記官  邱  彰  德


司法院資訊處製作；財團法人民間司法改革基金會備份。
